【裁判字號】    88,自,209
【裁判日期】    900309
【裁判案由】    侵占等
【裁判全文】
臺灣板橋地方法院刑事判決                          八十八年度自字第二０九號
    自    訴    人  丙○○
    共同自訴代理人  丑○○
    被          告  辛○○
    共同選任辯護人  鍾永盛
右列被告等因侵占等案件，經自訴人提起自訴，本院判決如左：
    主  文
辛○○、丁○○均無罪。
    理  由
一、自訴意旨略以：（一）緣自訴人丙○○、癸○○夫婦因彼等債務人乙○○、彭新
    隆、己○○、子○○、甲○○○、程惠平、吳明道、蕭正忠、庚○○等人共積欠
    合計達新臺幣（下同）二千三百七十九萬七千八百七十元之債務迄未清償，遂經
    由友人介紹，於民國（下同）八十七年四月二十四日，委請被告辛○○及其夫戊○○（通緝中，俟到案後另結）代為處理收取該等債款事宜，詎被告辛○○及戊○○受託向乙○○等債務人收取債款後，並未依約定將所收取之款項轉交予自訴
    人夫婦，嗣屢經催討交涉，始於八十八年四月十六日終止委任關係，將未處理之
    程惠平、吳明道債權憑證返還予自訴人夫婦，就已處理部分，僅將子○○、甲○○○、庚○○分別出具金額為三十萬元、一百三十萬元、三百三十萬元之支票、
    本票、保管條交付自訴人夫婦，其餘款項計一千一百五十萬五千九百七十元，則
    悉數侵吞入己，因認被告辛○○涉有刑法第三百三十五條第一項之侵占罪嫌云云
    。（二）被告辛○○、戊○○與彼等之子即被告丁○○共同意圖為自己不法之所
    有，於八十七年九月間，由被告辛○○、戊○○向自訴人癸○○佯稱欲將被告辛○○所有車牌號碼Ｋ五─八七九九號之自用小客車一輛出售過戶予自訴人癸○○
    等語，致自訴人癸○○陷於錯誤，以匯款方式交付九十一萬元予被告辛○○，詎
    被告等人僅將該車過戶予自訴人癸○○，而拒絕交車，經自訴人癸○○催討，被
    告等人僅償還五十一萬元，嗣更於八十八年二月間，由被告丁○○擅自偽以自訴
    人癸○○名義，向監理機關辦理該車過戶至被告丁○○名下之手續，因認被告辛○○及丁○○二人涉有刑法第三百三十九條第一項之詐欺取財罪嫌及同法第二百
    十六條、第二百十條之行使偽造私文書罪嫌云云。（三）被告辛○○、戊○○與
    彼等之子即被告丁○○共同意圖為自己不法之所有，於八十八年三月五日，由被
    告辛○○、戊○○向自訴人癸○○佯稱被告丁○○欲籌設公司，可自南亞塑膠公
    司泰山廠進料加工，利潤可觀，投資三百萬元即可分紅，且同年三月底即可返還
    該筆投資款，致自訴人癸○○陷於錯誤，即於同日晚間，由自訴人夫婦帶同戊○○赴彰化縣溪湖鎮向友人調得三百萬元，並於翌日在彰化縣警察局溪湖分局門口
    交付該筆款項予戊○○，嗣屢經自訴人夫婦催詢投資狀況均未獲置理，始知受騙
    ，因認被告辛○○及丁○○二人涉有刑法第三百三十九條第一項之詐欺取財罪嫌
    云云。
二、按犯罪事實應依證據認定之，無證據不得推定其犯罪事實；又不能證明被告犯罪
    者，應諭知無罪之判決；刑事訴訟法第一百五十四條及第三百零一條第一項分別
    定有明文。
三、訊據被告辛○○及丁○○均堅決否認有侵占、詐欺取財及行使偽造私文書等犯行
    ，被告辛○○辯稱：當時係由伊夫戊○○受自訴人夫婦請託代為處理收取債款事
    宜，伊對於該等事務並不清楚，並無侵占情事，又伊與被告丁○○出售上開自用
    小客車予自訴人癸○○，雖已收取價款九十一萬元，並辦理過戶手續，惟因自訴
    人夫婦先前另有積欠伊債務尚未清償，雙方乃約定俟自訴人癸○○清償後再行交
    車，惟因自訴人夫婦嗣後仍無法清償欠款，乃徵得自訴人癸○○同意，再將該車
    過戶至被告丁○○名下，並無詐欺取財情事，另伊與戊○○、被告丁○○均未曾
    邀自訴人夫婦投資三百萬元，更無向自訴人夫婦詐取辛○○項之情事等語；被告
    丁○○辯稱：伊與被告辛○○出售上開自用小客車予自訴人癸○○，雖已收取價
    款九十一萬元，並辦理過戶手續，惟因自訴人夫婦先前另有積欠伊與被告辛○○
    債務尚未清償，雙方乃約定俟自訴人癸○○清償後再行交車，惟因自訴人夫婦嗣
    後仍無法清償欠款，乃徵得自訴人癸○○同意，再將該車過戶至伊名下，並無詐
    欺取財情事，又伊與被告辛○○、戊○○均未曾邀自訴人夫婦投資三百萬元，更
    無向自訴人夫婦詐取該等款項之情事等語。
四、經查：
 (1) 自訴人認被告辛○○涉有前揭自訴意旨（一）之侵占罪嫌，無非以被告辛○○當
    時係與其夫戊○○共同受自訴人夫婦請託代為處理收取上開債款事宜為據，惟依
    卷附由自訴人所提出之證據資料中，與雙方接洽連繫代收債款事宜有關之本票三
    紙、存證信函、債權讓與契約等影本所示內容觀之，自訴人夫婦均係逕與戊○○
    接洽該等事宜，其間並無被告辛○○參與該等代收債款事宜之相關記載或線索，
    則本件被告辛○○是否確有受自訴人夫婦請託參與其夫戊○○處理代收上開債款
    事宜，已非無疑，且依證人即曾赴被告辛○○、戊○○住處協調處理上開債務問
    題之債務人甲○○○、己○○、乙○○等人先後於本院調查時到庭結證之內容觀
    之，證人甲○○○係證稱「我與己○○有業務關係及金錢往來，我有簽發支票給
    己○○，他拿我所簽發的支票向癸○○調現，後來，因為我所簽發的支票沒有兌
    現，己○○就與我約要到戊○○家談在為解決方法，到戊○○家時有丙○○、癸○○、己○○、我及戊○○在場，戊○○叫我簽本票，本票並且有己○○背書，
    總共簽幾張現在不記得，現在票根還在，我是照本票上面的金額付款，總共付三
    十幾萬元，我是交給己○○，過幾天後，他就會把相等金額的本票退還給我」、
    「（你當時簽發的本票是交給何人？）戊○○叫我簽的，我簽了以後就離開了，
    我不知道票後來交給誰」、「（在簽發本票過程中，丁○○及李辛○○有無在場
    ？）我到他家時，李辛○○有切一盤水果出來，簽本票時她有無在場我沒有印象
    」等語（以上參見本院八十八年十一月日訊問筆錄第三頁），證人己○○係證稱
    「（你去戊○○家中處理債務時有幾人在場？）我們到戊○○家大概跑了二、三
    趟，在場的有癸○○、丙○○〈有時候有在，有時候不在〉、戊○○、我、甲○○○」、「（還錢時何人在場？）我去時只有戊○○在場，有時候甲○○○會與
    我一起去」、「我有帶彭新隆及子○○及程惠平去，去時戊○○、癸○○都在場
    」、「（彭新隆、子○○、程惠平的債務是否也是你幫他們去還？）彭新隆及子
    ○○是談好後，他們自己去還錢，程惠平的部分是我陪他去還錢，我自己欠的二
    百多萬，我錢都交給戊○○」、「（還錢時，自訴人有無在場？）我自己的部分
    還錢時，自訴人夫婦有到戊○○家去，我是簽發支票給戊○○，票都有兌現，程
    惠平第一次還錢時自訴人夫婦有在場，程惠平只有還一次五萬元，甲○○○還錢
    時，自訴人夫婦有無在場，我記不清楚」等語（以上參見本院八十八年十一月五
    日訊間筆錄第四頁及第五頁），以及「我有欠他們（指自訴人夫婦）二百五十多
    萬元，是在四年前借的，後來是由癸○○請戊○○出面解決，她授權給戊○○處
    理，我就把二百五十萬元的支票及另一筆二十萬元是我幫子○○還的債務，我到
    戊○○家時，是辛○○倒茶並幫我開門，談債務時，都是戊○○、癸○○、丙○○和我在接洽，最後支票是交給戊○○」、「（你對於子○○、乙○○、庚○○
    、彭新隆的債務清楚嗎？）他們是我報關行的客戶，他們有時會把票給我，我再
    轉向癸○○調現，他們四人後來有把積欠的債務都分清楚，他們債務也是癸○○
    委託戊○○處理，處理債務時，我第一次有和他們一起去，也是由戊○○、癸○○與我們這些債務人接洽，辛○○都是只有在旁邊倒茶，倒完茶就離開了，我知
    道彭新隆是他本人分幾次已經還清了，而甲○○○是還一部分，前面幾次她自己
    送去，後面幾次由我幫她拿去戊○○家，陳慧萍是當場還了一點，乙○○還錢我
    沒有看到，庚○○我不認識，子○○是自己去交涉，我沒有看過她還錢」等語（
    以上參見本院八十九年六月十六日訊問筆錄第三頁第四頁），證人乙○○係證稱
    「（你是否有積欠自訴人丙○○、癸○○之債務？）有，大約五百多萬元，我因
    為在生意上發生困難，後來他們夫婦（自訴人夫婦）就委請戊○○出面處理，然
    後在八十七年二、三月左右，有一天癸○○與己○○就帶我去戊○○家，協商處
    理還款事宜，丙○○那天好像也有去，到李家後，辛○○是走來走去招待還有做
    一些事情，最後進來把協商書和票據資料等拿出去影印，協商部分主要是我和戊○○一起，我支票都有兌現」、「（當時丁○○及辛○○有無參與協商或與你講
    話？）辛○○沒有參與協商，我只有跟她打招呼，而丁○○我沒有碰過」等語（
    以上參見本院八十九年六月三十日訊問筆錄第三頁），綜上證詞，益見當時受自
    訴人夫婦請託出面處理債務問題者僅係戊○○，被告辛○○除在場從事居家招待
    事宜外，並未參與或介入該等債務之處理協商過程，準此以觀，尤難認自訴人等
    指稱被告辛○○與其夫戊○○共同侵占上開債務人清償之債款一節確與事實相符
    ，殊無從僅以被告辛○○與戊○○具有夫妻關係一端，即驟然推論其有參與處理
    上開債務並侵吞債款之情事。至證人即居間介紹自訴人夫婦與戊○○相識之壬○○雖於本院調查時到庭證稱其先後二次帶同自訴人癸○○赴戊○○住處時，均由
    戊○○與被告辛○○出面接洽，被告辛○○並有整理自訴人癸○○交付之相關資
    料等語，惟證人壬○○當時並不知悉自訴人癸○○與戊○○、被告辛○○雙方談
    話之內容一節，復據其證述無訛（參見本院八十九年七月十八日訊問筆錄第三頁
    ），證人壬○○對於雙方接洽具體內容如何既不知情，得否憑其上開證詞遽認被
    告辛○○亦有受自訴人夫婦請託參與處理債務事宜，已非無疑，且其指稱「被告
    辛○○並有整理自訴人癸○○交付之相關資料」一節，經核又與自訴人夫婦於本
    院調查時屢屢指稱被告辛○○曾於雙接洽之際攜相關債務資料外出影印云云不符
    ，亦與證人甲○○○、己○○、乙○○等人證稱被告辛○○當時僅有在旁從事居
    家招待事務等語不符，則尤難援證人壬○○上開證詞為不利於被告辛○○認定之
    依據，附此敘明。
 (2) 自訴人認被告辛○○與丁○○涉有前揭自訴意旨（二）之詐欺取財及行使偽造私
    文書罪嫌，無非以被告辛○○及丁○○出售上開自用客車予自訴人癸○○，並收
    取價款及辦理過戶手續後，迄未交車，嗣又擅自將該車過戶至被告丁○○名下等
    為據，然被告辛○○及丁○○於售車翌日，即已返還五十一萬元予自訴人癸○○
    一節，迭據自訴人夫婦陳明在卷，倘被告辛○○及丁○○自始即係佯以售車為由
    向自訴人夫婦詐取財物，衡情彼等於取得該筆款項後，實無一經自訴人催討即返
    還其中五十一萬元之必要，準此以觀，被告辛○○及丁○○二人於售車時是否確
    有不法所有之詐欺意圖，已非無疑，且依卷附由自訴人夫婦提出之世華商業聯合
    銀行匯出匯款回條及臺北市監理處八十八年五月二十一日北市監三字第八八六一
    五七二六００號函文影本觀之，自訴人癸○○係於八十七年九月三十日將全部車
    款九十一萬元以匯款方式給付予被告辛○○，同日亦有將上開自用小客車過戶登
    記至自訴人癸○○名下，惟當日竟未依一般交易習慣將該車一併交予自訴人夫婦
    ，足見被告辛○○及丁○○辯稱雙方就交付車輛時間另有約定一節，尚非子虛，
    又自訴人夫婦因與被告辛○○、丁○○雙方在同一證券商行號操作買賣股票相識
    ，雙方乃屢有資金往來週轉情形，其中自訴人癸○○曾於八十七年七月十七日轉
    帳十七萬元及六萬元予被告辛○○，而被告辛○○亦曾於同年月三十日及三十一
    日，分別匯款十九萬七千元及二十五萬八千八百六十一元予自訴人癸○○，資助
    自訴人癸○○購買「錸德」股票等節，業據自訴人及被告辛○○、丁○○一致陳
    明在卷，並有群益證券股份有限公司有價證券買賣對帳單及被告辛○○存褶影本
    一份在卷足憑，雙方當時既屢有資金往來週轉之情形，益徵被告辛○○及丁○○
    辯稱因自訴人夫婦另有積欠債務尚未清償乃暫未交車，最後再經自訴人癸○○同
    意，過戶至被告丁○○名下等節，並非全然無據，況自訴人夫婦於八十八年三月
    五日，曾帶同戊○○赴彰化縣溪湖鎮向友人調得三百萬元，並於翌日將該筆款項
    全數交予戊○○等情，復據自訴人夫婦一致陳明在卷，倘被告辛○○、丁○○與
    戊○○先前果有佯以售車為由向自訴人夫婦詐取款項迄未返還，且有未經自訴人
    癸○○同意擅自向監理機關辦理該車過戶至被告丁○○名下手續之情事，衡情自
    訴人夫婦尤無於該等詐欺款項尚未返還之前，即再行交付鉅額資金予戊○○等人
    之理，綜上以觀，本件自訴人等就此部分所為指訴，容有產生合理懷疑存在之餘
    地，殊無從率斷被告辛○○、丁○○二人涉有此部分詐欺取財及行使偽造私文書
    罪嫌。
 (3) 自訴人認被告辛○○與丁○○涉有前揭自訴意旨（三）之詐欺取財罪嫌，無非以
    彼等受被告辛○○、戊○○遊說提供三百萬元資金投資被告丁○○經營之公司，
    詎交付該筆款項予戊○○後，竟無從知悉投資狀況，嗣被告辛○○、丁○○、戊○○復未返還該筆款項為據，然當時雙方並未就上開投資簽訂任何書面契約一節
    ，業據自訴人夫婦陳明在卷，且自訴人夫婦係連夜帶同戊○○南下赴彰化縣溪湖
    鄉向友人調得三百萬元現金後，將該筆現金逕交予戊○○收受，嗣雙方隨即北上
    至臺北縣樹林市某地等節，復據自訴人夫婦陳明在卷，並經證人即當時駕駛營業
    小客車搭載自訴人夫婦及戊○○之陳志松於本院調查時到庭結證屬實，自訴人夫
    婦當時投資予被告等人之資金既高達三百萬元，衡情理應簽立契約書明確規範雙
    方之各該權利義務細節，詎自訴人等竟陳稱雙方並未簽立任何書面契約，則其此
    部分指訴內容是否確與事實相符，已非無疑，且自訴人夫婦既僅係提供資金投資
    被告丁○○之公司，其交付款項自無何等急迫性可言，通常僅須一般匯款手續辦
    理即為已足，惟自訴人夫婦竟帶同戊○○連夜南下調集資金，並將大筆鉅額現金
    逕行交付戊○○收受，斯時彼等三人既已身懷鉅款，又未立即返回住處或赴銀行
    存放該筆鉅額現金，而逕行同赴臺北縣樹林市某地，凡此在在顯示自訴人夫婦所
    為與常情相違，益徵彼等就此部分所為指訴，顯有產生合理懷疑存在之餘地，實
    無從僅憑彼等具有重大瑕疵之上開指訴，遽認被告辛○○、丁○○二人涉有此部
    分詐欺取財罪嫌。
 (4) 綜上所述，本件自訴人所指各端，既無一足資證明被告辛○○及丁○○二人涉有
    何等侵占、詐欺取財及行使偽造私文書罪嫌，復查又無其他積極、確切之證據足
    以證明被告辛○○及丁○○二人有自訴意旨所指之犯行，揆諸前揭規定，要屬不
    能證明彼等犯罪，爰均為無罪之諭知。
據上論斷，應依刑事訴訟法第三百四十三條、第三百零一條第一項，判決如主文。
中      華      民      國       九十       年     三     月     九     日
                                        臺灣板橋地方法院刑事第二庭
                                            法  官  王  屏  夏
右正本證明與原本無異。
如不服本判決，應於判決送達後十日內，向本院提出上訴狀。
                                            書記官  楊  璧  華
中      華      民      國       九十       年     三     月     九     日


司法院資訊處製作；財團法人民間司法改革基金會備份。
